【裁判字號】    92,重訴,30
【裁判日期】    920808
【裁判案由】    分割共有物
【裁判全文】
臺灣苗栗地方法院民事判決                        九十二年度重訴字第三○號
    原      告  Ｂ○○○
    被      告  Ａ○○
                午○○
                未○○
    右  一  人
    訴訟代理人  宙○○
    被      告  乙○○
                亥○○
                寅○○
                地○○
                宇○○
    右  一  人
    訴訟代理人  Ａ○○
                天○○○
                申○○○
                            號.
                酉○○
                            號.
                辛○○
                            號.
                卯○○
                巳○○
                辰○○
                            號.
                丑○○○
                黃○○
                玄○○
                戊○○
                子○○
                壬○○
                癸○○
                丁○○
                劉如家
                丙○○○
                甲○○
                            號.
                庚○○
                            號.
                己○○
                            號.
                戌○○
                            號.
                Ｄ○○
                            號.
                Ｃ○○
                            號.
                Ｆ○○
                            號.
                Ｅ○○
                            號.
右當事人間分割共有物事件，本院判決如左：
    主    文
如附表一所示被告亥○○等二十九人應就其被繼承人劉肇木所有坐落如附表二所示之
土地，應有部分各一百二十分之三辦理繼承登記。
兩造共有如附表二所示土地應分割為：如附圖甲案所示，Ｂ、Ｄ部分面積各○‧八四
八九公頃、一‧一九一六公頃分歸原告Ｂ○○○取得，Ａ部分面積二‧一二七三公頃
分歸被告未○○取得，Ｅ、Ｆ、Ｇ、Ｈ、Ｊ、Ｏ、Ｑ、Ｒ部分面積各○‧一四四五公
頃、○‧一○三二公頃、○‧一七三四公頃、一‧四○一○公頃、○‧七○二四公頃
、○‧○七○一公頃、○‧一四八○公頃、○‧○○七○公頃分歸被告Ａ○○取得，
Ｋ、Ｌ、Ｍ、Ｓ、Ｔ、Ｕ、Ｗ部分面積各○‧三二九五公頃、○‧○○○六公頃、○
‧○○三○公頃、○‧五三五○公頃、○‧一九七四公頃、○‧○六四六公頃、○‧
二○一四公頃分歸被告乙○○取得，Ｘ部分面積○‧二二三九公頃分歸被告午○○取
得，Ｙ部分面積○‧二二三九公頃分歸如附表一所示被告亥○○等二十九人保持公同
共有，Ｃ、Ｉ、Ｎ、Ｐ、Ｖ部分面積各○‧○九○九公頃、○‧○八六四公頃、○‧
○○○三公頃、○‧○六四八公頃、○‧○一八○公頃分歸原告Ｂ○○○、被告Ａ○○、被告乙○○按應有部分各三分之一保持共有取得。
訴訟費用由原告Ｂ○○○負擔百分之二十四；被告未○○負擔百分之二十四；被告Ａ
○○負擔百分之三十二；被告乙○○負擔百分之十六；被告午○○負擔百分之二；如
附表一所示被告亥○○等二十九人連帶負擔百分之二。
    事    實
甲、原告方面：
  壹、聲明：
    一、如附表一所示被告亥○○等二十九人應就其被繼承人劉肇木所有坐落苗栗縣
        西湖鄉○○段四四九、四四九之六、四五○、四五二地號土地，應有部份均
        各一百二十分之三辦理繼承登記。
    二、前項四筆土地請准合併分割，其分割方法為：就四筆土地坐落位置，由北往
        南依序（應係由東往西之誤），按被告未○○、原告Ｂ○○○、被告Ａ○○
        、乙○○、午○○、如附表一所示亥○○等二十九人之順序及其應有面積分
        割各取得所有權，被告亥○○等二十九人分得之部份仍維持公同共有。
  貳、陳述：
    一、坐落苗栗縣西湖鄉○○段四四九、四四九之六、四五○、四五二地號四筆土
        地，均係林地目，面積各四六、七九八平方公尺，二五、二三二平方公尺，
        一○、二二三平方公尺，七、三一八平方公尺，各筆土地之共有人及各人之
        應有部份均相同，即附表一所示亥○○等二十九人之被繼承人劉肇木3/120
        ，被告午○○3/120，被告未○○57/240，被告Ａ○○228/720，原告Ｂ○○○57/240，被告乙○○19/120。上開土地兩造間並未定有不分割之契約，且
        就該土地使用目的，亦無不能分割之情事，因共有人間無法達成協議分割，
        爰請求依聲明所示方法裁判分割。
    二、又系爭四筆土地，均為林地目，共有人及各人之應有部份均相同，爰請准合
        併分割，其分割方法為：就四筆土地坐落位置，由東往西依序，依各人使用
        現況，按被告未○○、原告Ｂ○○○、被告Ａ○○、乙○○、午○○、如附
        表一所示亥○○等二十九人之順序及其應有面積分割各取得所有權，被告亥
        ○○等二十九人分得之部份仍維持公同共有，即依附圖所示甲案分割。
    三、共有人之一劉肇木已於民國五十八年十月十四日去世，其配偶劉酉妹亦於八
        十七年十一月十四日去世，故劉肇木之應有部份依法應由其繼承人即如附表
        一所示亥○○等二十九人代位繼承或再轉繼承，因各繼承人迄未辦理繼承登
        記，爰併請求亥○○等二十九人應就系爭四筆土地辦理繼承登記後，續為分
        割判決。
  參、證據：提出土地登記謄本四件、地籍圖謄本一件、劉肇木繼承人
      承系統表為證。
乙、被告Ａ○○方面：
  壹、聲明：同意原告請求。
  貳、陳述：同意合併分割，認按附圖甲案分割為適當，若採乙案，則渠分得之土地
      ，將分散二處，不便利用。
丙、被告午○○、未○○方面：
    未於最後言詞辯論期日到場，惟據其前到場所為之聲明、陳述如下：
  壹、聲明：同意原告請求。
  貳、陳述：同意合併分割，分割方法採附圖甲案或乙案，均無意見。
丁、被告乙○○方面：
  壹、聲明：同意原告分割之請求。
  貳、陳述：同意合併分割，分割方法以採附圖乙案為適當，因乙案Ｋ、Ｌ、Ｏ、Ｑ
      、Ｒ部分，係渠原有之耕作位置，請求將上開部份分歸渠取得。
  參、證據：提出賣渡證書一件為證；並聲請訊問證人徐錦蘭。
戊、被告亥○○、寅○○、地○○、天○○○、申○○○、酉○○、辛○○、卯○○
    、巳○○、辰○○、丑○○○、黃○○、玄○○、戊○○、子○○、壬○○、癸○○、丁○○、劉如家、丙○○○、甲○○、庚○○、己○○、戌○○、Ｄ○○
    、Ｃ○○、Ｆ○○、Ｅ○○方面：
    未於言詞辯論期日到場，亦未提出書狀作何聲明或陳述。
己、本院依職權履勘現場，並囑託苗栗縣銅鑼地政事務所測量。
    理    由
一、本件被告午○○、未○○未於最後言詞辯論期日到場；被告亥○○、寅○○、地
    ○○、天○○○、申○○○、酉○○、辛○○、卯○○、巳○○、辰○○、丑○○○、黃○○、玄○○、戊○○、子○○、壬○○、癸○○、丁○○、劉如家、
    丙○○○、甲○○、庚○○、己○○、戌○○、Ｄ○○、Ｃ○○、Ｆ○○、Ｅ○○未於言詞辯論期日到場，均核無民事訴訟法第三百八十六條所列各款情形，爰
    依原告之聲請，由其一造辯論而為判決。
二、本件原告起訴主張：坐落苗栗縣西湖鄉○○段四四九、四四九之六、四五○、四
    五二地號四筆土地，為原告與被告午○○、未○○、Ａ○○、乙○○及已去世之
    劉肇木所共有，各共有人應有部分如附表二所示，劉肇木之應有部分為被告亥○○、寅○○、地○○、宇○○、天○○○、申○○○、酉○○、辛○○、卯○○
    、巳○○、辰○○、丑○○○、黃○○、玄○○、戊○○、子○○、壬○○、癸○○、丁○○、劉如家、丙○○○、甲○○、庚○○、己○○、戌○○、Ｄ○○
    、Ｃ○○、Ｆ○○、Ｅ○○（下稱亥○○等二十九人）繼承，惟尚未辦理繼承登
    記，又兩造間就上開土地並未定有不分割之契約，就該土地使用目的，亦無不能
    分割之情事，惟因共有人間無法達成協議分割等情，業據其提出土地登記謄本四
    件、地籍圖謄本一件、劉肇木繼承人
    所不爭執，自堪信為真實。
三、按各共有人得隨時請求分割共有物，但因物之使用目的不能分割或契約定有不分
    割之期限者，不在此限；又共有物分割之方法，不能協議決定者，法院得因任何
    共有人之聲請，命為分配，民法第八百二十三條第一項、第八百二十四條第二項
    分別定有明文。查本件系爭四筆土地之地目均為林，使用分區為山坡地保育地，
    使用地類別為農牧用地，且皆於八十九年一月四日前即屬共有等情，有土地登記
    謄本在卷可證，是該等土地核屬農業發展條例第三條第十一款所稱之耕地，並符
    合該條例第十六條但書第四款得分割為單獨所有之規定。又系爭土地之共有人間
    並未以契約定有不分割之期限，依其使用目的，復無不能分割之情形，則原告因
    共有人間無法達成分割之協議，訴請裁判分割系爭土地，自屬正當，應予准許。
四、又按因繼承於登記前已取得不動產物權者，非經登記，不得處分其物權，民法第
    七百五十九條定有明文。再者，共有不動產之共有人中一人死亡，他共有人請求
    分割共有物時，為求訴訟之經濟起見，可許原告就請求繼承登記及分割共有物之
    訴合併提起，即以一訴請求該死亡共有人之繼承人辦理繼承登記，並請求該繼承
    人於辦理繼承登記後，與原告及其餘共有人分割共有之不動產（最高法院七十年
    一月二十日決議、六十九年度台上字第一一三四判例參照）。查系爭土地共有人
    劉肇木死亡後，如附表一所示被告亥○○等二十九人為其繼承人，惟尚未就系爭
    土地辦理繼承登記，揆諸上開說明，原告訴請被告亥○○等二十九人先行就共有
    人劉肇木之應有部分辦理繼承登記，自屬有據，亦應准許。
五、次按共有物之分割方法，應斟酌當事人之聲明、共有物之性質、經濟效用及全體
    共有人之利益等因素決之。又按分割共有物，以消滅共有關係為目的，法院裁判
    分割共有土地時，除因該土地內部分土地之使用目的不能分割或部分共有人仍願
    維持其共有關係，應就該部分土地不予分割或准該部分共有人成立新共有關係外
    ，應將土地分配於各共有人單獨所有（最高法院六十九年度台上字第一八三一號
    判例參照）。查系爭四筆土地為相連之丘陵地，其上雜草叢生，未有房屋等定著
    物，亦未種植作物等情，業經本院履勘現場屬實，有勘驗筆錄在卷可稽（見本院
    卷第二八七、二八八頁），並經本院囑託苗栗縣銅鑼地政事務所派員鑑測，製有
    土地複丈成果圖附卷可考（見本院卷第二九三頁）。本院斟酌系爭土地上雜草叢
    生，未有房屋等定著物，亦未種植作物，各共有人並未佔用特定部份，原告及被
    告Ａ○○均表示希望依附圖所示甲案分割，被告午○○及未○○對分割方案採甲
    案或乙案，均無意見，被告乙○○希望依附圖所示乙案分割等情，及參酌本件若
    採乙案分割，則被告Ａ○○分得之部分，將分散二處，不利土地之整體利用，而
    採甲案，則所有共有人單獨取得之部分均相連，有益發揮土地經濟效用，是本院
    認以如附圖所示甲案分割為適當，爰依法判決如主文第二項所示。再者，原告及
    被告Ａ○○、乙○○三人均陳明在分割後願就系爭土地上之產業道路（寬度四公
    尺）繼續保持共有（見本院卷第二八八頁），爰併將附圖所示甲案Ｃ、Ｉ、Ｎ、
    Ｐ、Ｖ部分面積各○‧○九○九公頃、○‧○八六四公頃、○‧○○○三公頃、
    ○‧○六四八公頃、○‧○一八○公頃分歸原告及被告Ａ○○、乙○○按應有部
    分各三分之一保持共有取得。
六、至被告乙○○雖主張如附圖所示乙案Ｋ、Ｌ、Ｏ、Ｑ、Ｒ部分，係渠原有之耕作
    位置，請求採乙案分割，將該部分分歸渠取得，並提出賣渡證書為證，及聲請訊
    問證人即其父親徐錦蘭。惟查：上情為被告Ａ○○所否認，參以被告乙○○提出
    之上開賣渡證書，僅係其父徐錦蘭向前手購買系爭土地應有部分之證明文件，無
    從據以說明被告乙○○佔有上開特定部分耕作，且證人即其父徐錦蘭亦於本院證
    稱：「（乙案Ｋ、Ｌ、Ｏ、Ｑ、Ｒ部分是否你以前耕作之位置？）是，以前有種
    花生，現在全部都沒有種了」等語（見本院卷第三三四頁），足徵被告乙○○目
    前就系爭土地並未佔用耕作甚明，是被告乙○○以其原有耕作位置在上述部分，
    請求將上述部分分歸渠取得云云，洵屬無據，併此敘明。
七、末按分割共有物事件，本質上並無訟爭性，兩造本可互換地位，由任一共有人起
    訴請求分割，均無不可，故勝訴當事人之訴訟行為，自非為伸張或防衛權利所必
    要者，訴訟費用宜由各當事人按應有部分比例分擔，附此敘明。
八、據上論結，本件原告之訴為有理由，依民事訴訟法第三百八十五條第一項前段、
    第七十八條、第八十一條第一款、第八十五條第一項但書，判決如主文。
中        華      民        國  九十二    年      八        月    八    日
                                    臺灣苗栗地方法院民事庭
                                                法      官  黃佩韻
右為正本係照原本作成。
如不服本判決，應於判決送達後二十日內，向本院提出上訴狀。
中        華      民        國  九十二    年      八        月    八    日
                                                法院書記官  黃秀娟
附表一：劉肇木繼承人一覽表
    ┌───┬──────┬───┬──────┬───┬──────┐
    │編號  │繼承人姓名  │編號  │繼承人姓名  │編號  │繼承人姓名  │
    ├───┼──────┼───┼──────┼───┼──────┤
    │一    │亥○○      │十一  │酉○○      │二一  │黃○○      │
    ├───┼──────┼───┼──────┼───┼──────┤
    │二    │寅○○      │十二  │辛○○      │二二  │玄○○      │
    ├───┼──────┼───┼──────┼───┼──────┤
    │三    │地○○      │十三  │卯○○      │二三  │戊○○      │
    ├───┼──────┼───┼──────┼───┼──────┤
    │四    │宇○○      │十四  │Ｄ○○      │二四  │子○○      │
    ├───┼──────┼───┼──────┼───┼──────┤
    │五    │天○○○    │十五  │Ｃ○○      │二五  │壬○○      │
    ├───┼──────┼───┼──────┼───┼──────┤
    │六    │甲○○      │十六  │Ｆ○○      │二六  │癸○○      │
    ├───┼──────┼───┼──────┼───┼──────┤
    │七    │庚○○      │十七  │Ｅ○○      │二七  │丁○○      │
    ├───┼──────┼───┼──────┼───┼──────┤
    │八    │己○○      │十八  │巳○○      │二八  │劉如家      │
    ├───┼──────┼───┼──────┼───┼──────┤
    │九    │戌○○      │十九  │辰○○      │二九  │丙○○○    │
    ├───┼──────┼───┼──────┼───┼──────┤
    │十    │申○○○    │二十  │丑○○○    │      │            │
    └───┴──────┴───┴──────┴───┴──────┘
附表二：
    ┌──┬──────────┬─────┬─────┬──────┐
    │編號│    土地坐落        │所有權人  │應有部分  │備        註│
    │    │                    │          │          │            │
    ├──┼──────────┼─────┼─────┼──────┤
    │一  │苗栗縣西湖鄉○○段第│劉肇木    │3/120     │            │
    │    │四四九地號，面積四六├─────┼─────┤            │
    │    │、七九八平方公尺    │午○○    │3/120     │            │
    │    │                    ├─────┼─────┤            │
    │    │                    │未○○    │57/240    │            │
    │    │                    ├─────┼─────┤            │
    │    │                    │Ａ○○    │228/720   │            │
    │    │                    ├─────┼─────┤            │
    │    │                    │Ｂ○○○  │57/240    │            │
    │    │                    ├─────┼─────┤            │
    │    │                    │乙○○    │19/120    │            │
    ├──┼──────────┼─────┼─────┼──────┤
    │二  │苗栗縣西湖鄉○○段第│所有權人同│應有部分同│            │
    │    │四四九之六地號，面積│右        │右        │            │
    │    │二五、二三二平方公尺│          │          │            │
    │    │                    │          │          │            │
    │    │                    │          │          │            │
    ├──┼──────────┼─────┼─────┼──────┤
    │三  │苗栗縣西湖鄉○○段第│所有權人同│應有部分同│            │
    │    │四五○地號，面積一○│右        │右        │            │
    │    │、二二三平方公尺    │          │          │            │
    │    │                    │          │          │            │
    ├──┼──────────┼─────┼─────┼──────┤
    │四  │苗栗縣西湖鄉○○段第│所有權人同│應有部分同│            │
    │    │四五二地號，面積七、│右        │右        │            │
    │    │三一八平方公尺      │          │          │            │
    │    │                    │          │          │            │
    └──┴──────────┴─────┴─────┴──────┘


司法院資訊處製作；財團法人民間司法改革基金會備份。
